【裁判字號】    98,訴,87
【裁判日期】    980930
【裁判案由】    分割共有物
【裁判全文】
臺灣宜蘭地方法院民事判決                98年度訴字第87號
原      告  甲○○
            丙○○
共      同
訴訟代理人  林火炎律師
複  代理人  戊○○
被      告  丁○○
            乙○○
共      同
訴訟代理人  吳振東律師
複  代理人  己○○
上列當事人間分割共有物事件，本院於民國98年9月17日言詞辯
論終結，判決如下：
    主  文
兩造共有坐落宜蘭縣頭城鎮○○○段拔雅林小段五十地號，面積
五二六平方公尺，地目田之土地，按附圖所示乙案方法分割，即
：編號五十部分，面積三九四‧五平方公尺歸原告甲○○取得；
編號五十之四一部分，面積四三‧八三平方公尺歸原告丙○○取
得；編號五十之四二部分，面積八七‧六七平方公尺歸被告丁○○、乙○○取得，並按應有部分各二分之一比例保持共有。
訴訟費用新台幣萬貳仟肆佰柒拾元由原告丙○○、被告丁○○、乙○○各負擔十二分之一即新台幣貳仟柒佰零陸元，餘由原
告甲○○負擔。
    事  實  及  理  由
一、原告起訴主張：
(一)、緣坐落宜蘭縣頭城鎮○○○○段50地號土地為原告與被告共
    有，其共有狀況為：原告甲○○應有部分3/4，原告丙○○
    應有部分1/1 2，被告2人應有部分各為1/12，有土地登記簿
    謄本可證。原告為管理使用方便，多次與被告2人協商分割
    ，均為被告所拒。
(二)、按各共有人，除法令另有規定外，得隨時請求分割共有物。
    但因物之使用目的不能分割或契約訂有不分割之期限者，不
    在此限。分割之方法不能協議決定，或於協議決定後因消滅
    時效完成經共有人拒絕履行者，法院得因任何共有人之請求
    ，命為下列之分配：一、以原物分配於各共有人。但各共有
    人均受原物之分配顯有困難者，得將原物分配於部分共有人
    。二、原物分配顯有困難時，得變賣共有物，以價金分配於
    各共有人；或以原物之一部分分配於各共有人，他部分變賣
    ，以價金分配於各共有人，民法第823條第1項、第824條第2
    項分別定有明文。再按分割共有物係以消滅共有關係為目的
    ，故法院於裁判分割共有土地時，除因該土地內部分土地之
    使用目的不能分割（如共同使用之道路）或部分共有人明示
    仍願維持共有關係等情形外，應將土地分配與各共有人單獨
    所有，不得創設新的共有關係。查分割共有物固不受分管契
    約之拘束，惟儘量依各共有人使用現狀定分割方法，以維持
    現狀，減少共有人所受損害，當不失為裁判分割斟酌之一種
    原則，最高法院著有88年台上字第1801號、82年台上字第19
    90號判決可資參照。復按每宗耕地分割後每人所有面積未達
    0.25公頃者，不得分割，但本條例89年1月4日修正施行前之
    共有耕地，得分割為單獨所有，農業發展條例第16條第1項
    第4款亦有明文。且依內政部（89）台內地字第8909175號函
    示，對於農業發展條例修正前已共有之耕地，雖部分共有人
    於該條例修正後，移轉持分土地，致部分共有人已非屬本條
    例修正前之共有持分土地所有權人，惟為不影響原共有人權
    益並使產權單純化，是以如其共有人數維持於該條例修正前
    共有人數之原則下，似得准予依該條例規定辦理分割。故本
    件共有農地分割後，各共有人分得面積雖未達0.25公頃，仍
    得請求分割。
(三)、系爭土地原告甲○○之應有部分，係於78年3月21日向訴外
    人王阿逢買受，訴外人王阿逢與原告丙○○及被告2人於73
    年3月22日訂立分管契約，訴外人王阿逢分耕地北邊4分之3
    ，原告丙○○分割地南面4分之1，此有切結書可按。原告甲○○買受系爭土地原有部分，亦依切結書所定分管北面4分
    之3土地多年，又系爭土地鄰宜蘭縣頭城鎮○○路，土地上
    並無任何建物，如附圖所示之分割方法，兩造取得之土地應
    面臨復興路，出入方便，且為公允，並能發揮土地之最大經
    濟效益及分管習慣。又按共有物之分割，應斟酌各共有人之
    利害關係、使用情形、共有物之性質及價值、經濟效用、符
    合公平經濟原則，其分割方法始得謂為適當。本件被告對原
    告所主張原告甲○○取得共有土地之部分無意見，因原告甲○○將來有向原告丙○○購買其應有部分土地或合併利用之
    意願，且原告丙○○亦有出售其應有部分土地或合併利用之
    意願，然未免因共有人之優先承買權致生訟累，方欲於分割
    後單獨取得土地所有權再行出賣。且蘭陽技術學院現已承租
    原告甲○○所分管之應有部分作為停車場之用，亦有意願承
    租原告丙○○之土地應有部分同為停車場之用。從而，衡諸
    當事人本人之意願，就土地將來處分及使用之計畫、土地利
    用之經濟效益，原告甲○○與丙○○之土地應有部分於分割
    後自以相毗鄰較為妥適。又被告雖辯稱在其如土地複丈成果
    圖甲案所示編號50-42部分，向由原告丙○○分管佔用，並
    在土地上種植樹木云云，然查該樹木實為原告丙○○應被告
    乙○○之請所植，與同段50-10地號之界木，該樹木確實種
    植於土地複丈成果圖甲案所載50-10地號土地及編號50-42土
    地之界線間，有被證二照片所示之土地界標可證，然現已剷
    除，原告丙○○亦未就該部份土地有分管佔用之事實。是被
    告所辯，與事實不符。爰為如主文所示之聲明。
二、被告答辯則以：
(一)、依宜蘭縣宜蘭地政事務所98年1月8日之土地複丈成果圖，其
    中甲案編號50所示部分，向由原告甲○○分管，故原告主張
    該部份歸甲○○取得，被告同意。
(二)、同上圖甲案編號50-42所示部分，向由原告丙○○分管占用
    ，並在該土地上種植樹木，堆置石頭等物（被證一），其毗
    鄰如甲案編號50-41所示土地部分，則向由被告分管使用中
    。原告丙○○於鈞院98年1月8日赴現場勘驗之前，故意將其
    在該土地上所種植之樹木砍伐，但該部分向為其與被告2人
    分管之界線等情，業具被告陳述綦詳，並經鈞院履勘屬實，
    設有照片負卷，暨被告於該樹木遭砍伐前及後所拍攝之照片
    （被證二、被證一）可稽。故原告丙○○否認該樹木砍伐處
    ，為兩造共有土地之分管界線，並主張採複丈成果圖乙案云
    云，即與兩造向來實際分管之情形不符，被告無法同意。
(三)、綜上所述，本件被告主張應按兩造實際分管情形及公平原則
    。並聲明：應採附圖甲案，將附圖編號50所示面積394.5平
    方公尺分歸原告甲○○取得；編號50-42所示面積43.83平方
    公尺分歸原告丙○○取得；編號50-41所示面積87.67平方公
    尺分歸被告丁○○、乙○○取得，並按應有部分各1/2比例
    保持共有。
三、本件兩造不爭執之事實，為坐落宜蘭縣頭城鎮○○○段拔雅
    林小段50地號土地，地目田，面積526平方公尺，由兩造所
    共有，應有部分原告甲○○3/4，原告丙○○、被告丁○○
    、乙○○各均為1/12，且業具提出與所述相符之土地登記類
    謄本為證，堪信為真實。
四、是本件之爭點，為系爭土地應以何種分法分割，對於各共有
    人為公平，且符經濟原則？查：
(一)、按各共有人，得隨時請求分割共有物，但因物之使用目的不
    能分割或契約訂有不能分割之期限者，不在此限，民法第82
    3條第1項定有明文。又系爭土地地目為田，於農業發展條例
    89年修正公布前，原屬不得分割，惟89年1月26日修正公布
    之農業發展條例第16條第1項第4款規定每宗耕地分割後每人
    所有面積未達0.25公頃者，不得分割，但本條例中華民國89
    年1月4日修正施行前之共有耕地，得分割為單獨所有。而系
    爭土地在89年1月4日前即屬共有狀態，依上開之規定，原告
    請求分割，自屬有據。再兩造間就系爭土地未訂有不能分割
    之契約，復未爭執，且依系爭土地之使用目的亦非不能分割
    ，而兩造間對系爭土地之分割方法既未能達成協議，是原告
    據以提起本訴，請求分割系爭土地，即無不合。
(二)、次按共有物之分割，依共有人協議之方法行之；又分割之方
    法，不能協議決定者，法院得因任何共有人之聲請，以原物
    分配予各共有人或變賣共有物以價金分配於各共有人，民法
    第823條第1項、第824條第1項、第2項第1款、第2款分別定
    有明文。又按共有物分割方法，法院應斟酌當事人之聲明，
    共有物之性質，經濟效用及全體共有人之利益等公平決之，
    不受當事人主張之拘束。再按分割共有物，以消滅共有關係
    為目的，法院裁判分割共有土地時，除因該土地內部分土地
    之使用目的不能分割（如為道路）或部分共有人仍願維持其
    共有關係，應就該部分土地不予分割或准該部分共有人成立
    新共有關係外，應將土地分配於各共有人單獨所有（最高法
    院69年度台上字第1831號判例參照）。經查，系爭土地緊鄰
    頭城鎮○○路（即同段50之5地號），土地現況並未有任何
    利用，亦無任何建物存在，北側為蘭陽技術學院所有之道路
    及停車場，附近多為居家及商店使用等情，業據本院至現場
    勘驗確認；而附圖所示編號50部分原即由原告甲○○占有使
    用，兩造並不爭執，是以將附圖編號50部分分歸原告甲○○
    所有，當屬公平亦符經濟效益。另原告丙○○與被告2人均
    分別主張欲取得如附圖所示編號50-41部分，惟原告甲○○
    、丙○○陳明有合併利用之意願，則原告甲○○、丙○○所
    取得之土地，應以相毗鄰較為妥適；又若按被告主張之甲案
    分割方法，即由原告丙○○取得附圖編號50-42部分土地，
    將使原告丙○○所取得之土地形成狹長且與原告甲○○取得
    之編號50土地相隔，顯不利於土地之經濟利用；反之，若如
    附圖所示乙案予以分割，由原告丙○○取得編號50-41部分
    土地、被告2人共有編號50-42部分土地，非但原告2人得共
    同利用相毗鄰之土地，被告2人所共有之土地亦較為方正。
    況以如此分割方式，分割後各共有人所分得之土地均可直接
    利用頭城鎮○○路通行，而各分得之土地亦無何事證顯示有
    何價值差異情事。至被告主張應以原分管方式即依附圖所示
    甲案為分割乙節，縱認所主張先前有分管約定屬實，惟按裁
    判分割共有物，如採原物分割者，法院僅須斟酌共有物之性
    質及其經濟效用，作公平合理之分配即可。各共有人在分割
    前之使用狀況，固應加以考量，惟該使用狀況縱共有人間有
    分管之約定，法院亦不受其拘束（最高法院88年度台上字第
    1799號、93年度台上字第1797號等判決意旨參照）。本件系
    爭土地上既均無任何建物及農作物存在，即無考慮占有現況
    所涉利益之必要，而既原告二人已有共同利用之意，自應將
    其等分得之土地相鄰，始符經濟原則，亦無礙被告二人之利
    益。從而，本件分割時，應以如附圖所示乙案予以分配，並
    由原告甲○○取得編號50部分土地、原告丙○○取得編號50
    -41部分土地、被告2人依原應有部分比例即各1/2保持共有
    編號50-42部分土地，始為公允且符經濟效益。爰判決如主
    文所示。
五、訴訟費用負擔裁判之依據：民事訴訟法第80條之1。
中    華    民    國    98    年     9    月    30    日
                  臺灣宜蘭地方法院民事庭
                      法  官  張軒豪
正本與原本無異。
如不服本判決須於判決送達後20日內提出上訴狀（須附繕本）。
中    華    民    國    98    年    10    月    1     日
                      書記官  謝佩欣
附訴訟費用計算式：
裁判費20,998元+測量規費11475元（3,200+0000-0000=11,475）
=32,473元
原告丙○○、丁○○、乙○○各負擔1/12≒2,706元（小數點以
下四捨五入）


司法院資訊處製作；財團法人民間司法改革基金會備份。
